【裁判字號】    92,易,1968
【裁判日期】    921119
【裁判案由】    詐欺
【裁判全文】
臺灣板橋地方法院刑事判決                        九十二年度易字第一九六八號
    公  訴  人  臺灣板橋地方法院檢察署檢察官
    被      告  甲○○
右列被告因詐欺案件，經檢察官提起公訴（九十二年度偵字第八九九二號），本院判
決如左：
    主  文
甲○○無罪。
    理  由
一、公訴意旨略以：被告甲○○意圖為自己不法之利益，明知自己無意支付薪資，竟
    於民國九十一年九月下旬某日，向丁○○、乙○○、己○○、丙○○佯稱願以日
    薪新臺幣（下同）一千八百元至二千五百元不等僱用臨時工，致丁○○、乙○○
    、己○○、丙○○等人陷於錯誤，丁○○自九十一年九月三十日起至同年十月二
    日止，乙○○自九十一年九月二十七日起至同年月二十八日止，己○○自九十一
    年九月二十九日起至同年十月十三日止，丙○○自九十一年十月一日起至同年月
    八日止，各受甲○○僱用，在臺北市○○路三軍總醫院，從事鐵工等勞力工作。
    惟工程結束後，甲○○雖已領取工程款，然並未支付丁○○等人工資，合計積欠
    丁○○薪資五千四百元、乙○○三千六百元、己○○三萬四千七百元、丙○○一
    萬六千五百元。嗣經丁○○、乙○○、己○○、丙○○多次催討，甲○○始簽立
    上開薪資積欠額之本票各一紙交予丁○○等四人收執，以抵付積欠之薪資，但上
    該本票到期後仍未獲付款，甲○○並避不見面，丁○○等四人始知受騙，因認被
    告甲○○涉有刑法第三百三十九條第二項之詐欺得利罪嫌云云。
二、按犯罪事實應依證據認定之，無證據不得推定其犯罪事實；又不能證明被告犯罪
    者，應諭知無罪之判決，刑事訴訟法第一百五十四條第二項、第三百零一條第一
    項分別定有明文。次按所謂證據，係指直接間接足以證明犯罪行為之一切證人、
    證物而言；且事實之認定，應憑證據，如未能發現相當證據，或證據不足以證明
    ，自不能以推測或擬制之方法，以為裁判基礎，最高法院三十年上字第一二八號
    、四十年台上字第八六號判例均可資參考。再按認定不利於被告之事實，須依積
    極證據，苟積極證據不足為不利於被告事實之認定時，即應為有利於被告之認定
    ，更不必有何有利之證據，最高法院三十年上字第八一六號判例意旨可資參照。
    又按刑事訴訟上證明之資料，無論其為直接或間接證據，均須達於通常一般之人
    均不致有所懷疑，而得確信其為真實之程度，始得據為有罪之認定，若其關於被
    告是否犯罪之證明未能達此程度，而有合理懷疑之存在，致使無從形成有罪之確
    信，根據「罪證有疑，利於被告」之證據法則，即不得遽為不利被告之認定，有
    最高法院七十六年度臺上字第四九八六號判例可稽。
三、本件公訴人認被告甲○○涉有詐欺得利罪嫌，無非以告訴人丁○○、乙○○、己○○、丙○○四人指訴被告已向上包領取工程款，卻一再拖延給付薪資，並向告
    訴人表示「沒錢」、「去告我」等語，復以被告已領取之工程款，係告訴人等之
    勞力付出，竟將該工程款挪做他用而拒償工資，顯然施用詐術致單憑勞力維生之
    告訴人等陷於錯誤而付出勞力；再者，被告簽發上開本票雖簽發本票以抵付薪資
    ，惟積欠之最小薪資額三千六百元或五千四百元，迄今未償分文，而認被告意圖
    為自己不法之利益詐欺意圖甚明等為主要論據。惟訊據被告甲○○堅決否認有任
    何詐欺得利犯行，辯稱：因為作工程不容易估驗而虧本，之前領到的工資（工程
    款）都已經給之前的工人領走了，所以沒有辦法還告訴人錢，伊並無詐欺之不法
    情事等語。
四、經查：
  (一)證人即三軍總醫院鐵工工程之上包戊○○於本院審理時證稱：「被告有承包我的
    工程，並陸續跟我請款四次，我先後在八月中旬給了九萬、九月初給了十萬、九
    月中旬給了四萬多元，總工程款二十七萬五千元，尾款因為工程收尾沒有收好，
    所以尾款不能付‧‧‧，後來我工程自己雇工花了十幾萬元收尾完工，原工程應
    在十月二十五日完工，結果就因為這樣拖到十一月二日驗收，被告所僱用之工人
    並無向我要工程款」等語（詳參本院九十二年十一月五日審判筆錄），證人戊○○與被告、告訴人間均並無何怨隙，於本件訴訟結果亦無任何利害關係，上開證
    詞自堪採信，依此，告訴人等稱戊○○曾告知渠等該工資已被被告領走云云，顯
    不足採信，且被告已領取的工資，均係九十一年九月中旬前交付之工程款，並未
    包括尾款，是以，被告於九十一年九月下旬僱用告訴人等施作承包工程時，仍預
    期得以戊○○將支付之工程尾款做為告訴人等工資，被告當時應無認識其未來無
    法順利取得該尾款之事實，難認被告於僱用告訴人等之初，即有拒不付款予告訴
    人等之詐欺意圖，應無疑義。
  (二)再查，被告陸續僱用工人進行工程，並將之前領取之三次工程款給付所僱用工人
    之工資款，難認有何不法所有之意圖，其後再僱用告訴人等進行工程，固無法如
    期給付告訴人等工程款，惟按刑法第三百三十九條第二項詐欺得利罪之成立，以
    意圖為自己或第三人不法所有，以詐術得財產上不法之利益或使第三人得之者為
    要件；所謂以詐術使人得利，必須被詐欺人因其詐欺而陷於錯誤，若其所用方法
    ，不能認為詐術，亦不致使人陷於錯誤，即不構成該罪，最高法院亦著有四十六
    年度臺上字第二六０號判例可資參照。至民事債務當事人間，若有未依債務本旨
    履行給付債務之情形，因在一般社會經驗上可能之原因甚多，或因不可歸責之事
    由無法給付，或因合法得對抗他造主張抗辯而拒絕給付，甚或於債之關係成立後
    始因可歸責之事由而遲延給付，均有可能，非必出於自始無意給付之詐欺一端，
    是苟無足以證明被告於債之關係發生時，自始即欲故意成立財產犯罪之積極證據
    ，則依前揭規定，自不得僅以被告債信違反之客觀事後狀態，推定被告該當於刑
    法詐欺罪構成要件。查本件被告確未取得尾款，已據證人戊○○證述歷歷如前，
    公訴人認被告已領取工程款，而未支付告訴人等人工資云云，顯有誤認，況其後
    被告尚有給付工資款丙○○一萬八千五百元、己○○一萬五千三百元，於本院調
    查時並提出一萬元分期攤還予告訴人，復有告訴人所提之薪資報表存卷可按（詳
    參九十二年度偵字第八九九二號卷第二十一頁）。若被告自始即有不付工資給告
    訴人等之詐欺意圖，則焉會給付部分工資款予告訴人，且於告訴人等追討工資後
    ，再簽發本票方式給付，於本院調查時並提出一萬元分期償還，是堪信被告所辯
    屬實。
  (三)綜上所述，本件被告雖未依約按時給付告訴人等工資，惟尚難認其僱用告訴人等
    當時在主觀上確具有不法之詐欺意圖，亦難認其在客觀上確有施用詐術致告訴人
    等陷於錯誤而付出勞力之行為；又刑事被告依法不負自證無罪之義務，故在別無
    積極證據之情形下，自難違反刑事訴訟法第一百五十四條之規定，以被告單純債
    務不履行之狀態，推定被告自始即有不法所有之意圖而施用詐術，是本件純顯係
    民事債務糾葛，其行為實與詐欺之構成要件有別。此外，復查無其他積極證據足
    資證明被告確有公訴暨告訴意旨所指之詐欺得利犯行，揆諸前揭說明，要屬不能
    證明其犯罪，爰為無罪之諭知。
五、據上論斷，應依刑事訴訟法第三百零一條第一項前段，判決如主文。
本案經檢察官黃重鋼到庭執行職務。
中      華      民      國    九十二    年     十一     月     十九     日
                                    臺灣板橋地方法院刑事第十三庭
                                        審判長法  官  王 復 生
                                              法  官  白 光 華
                      法  官  徐 子 涵
右正本證明與原本無異。
如不服本判決，應於判決送達後十日內向本院提出上訴狀。
                                              書記官  彭 麗 紅
中      華      民      國     九十二     年    十一    月     二十     日


司法院資訊處製作；財團法人民間司法改革基金會備份。
